ACORDAO-COMPLETO-2332241

ACÓRDÃO 756/2020 ATA 10/2020 - PLENÁRIO

VISTOS, relatados e discutidos estes autos de recursos de revisão interpostos por Paulo Elcídio Chaves Nogueira, ex-secretário de desenvolvimento urbano e regional do Pará (Sedurb/PA) , e por Servic Construtora Ltda. em face do Acórdão 2615/2013-TCU-Segunda Câmara;
ACORDAM os Ministros do Tribunal de Contas da União, reunidos em sessão do Plenário, com fundamento nos artigos 32, inciso III, e 35, inciso III, da Lei 8.443/1992, ante as razões expostas pelo Relator, em:
9.1. conhecer dos recursos de revisão e, no mérito, negar-lhes provimento; 
9.2. dar ciência desta deliberação aos recorrentes e demais interessados.

Recurso de revisão interposto contra acórdão que julgou irregulares as contas dos recorrentes e condenou-os ao pagamento de débito e de multa em razão de irregularidades na execução de convênio que tinha por objeto a execução de obras de saneamento básico em municípios do Pará, no âmbito do chamado Projeto Alvorada.

Secretaria de Estado de Desenvolvimento Urbano e Regional - Sedurp-pa (03.137.985/0001-90).

3. Interessados/Responsáveis/Recorrentes:
3.1. Interessados: Secretaria de Estado de Desenvolvimento Urbano e Regional - Sedurp-pa (03.137.985/0001-90); Superintendência Estadual da Funasa No Estado do Pará (26.989.350/0005-40)
3.2. Responsáveis: Paulo Elcidio Chaves Nogueira (XXX.503.212-XX); Servic Construtora Ltda. (83.904.854/0001-20)
3.3. Recorrentes: Paulo Elcidio Chaves Nogueira (XXX.503.212-XX); Servic Construtora Ltda. (83.904.854/0001-20).

13.1. Ministros presentes: José Mucio Monteiro (Presidente), Walton Alencar Rodrigues (Relator), Benjamin Zymler, Augusto Nardes, Aroldo Cedraz, Raimundo Carreiro, Ana Arraes, Bruno Dantas e Vital do Rêgo.
13.2. Ministros-Substitutos presentes: Augusto Sherman Cavalcanti, Marcos Bemquerer Costa, André Luís de Carvalho e Weder de Oliveira.

WALTON ALENCAR RODRIGUES

Ministro José Jorge.

Inicialmente, a Secretaria de Recursos instruiu o recurso de revisão de empresa Servic Construtora Ltda. nestes termos (peças 133-135) :
"1. Trata-se de recurso de revisão contra o Acórdão 2615/2013-TCU-Segunda Câmara (peça 58) , interposto por Servic Construtora Ltda. (peças 120 a 122) . A deliberação recorrida apresenta o seguinte teor:
ACORDAM os Ministros do Tribunal de Contas da União, reunidos em Sessão da 2ª Câmara, diante das razões expostas pelo Relator, em:
9.1. rejeitar as alegações de defesa apresentadas pelos responsáveis, Sr. Paulo Elcídio Chaves Nogueira e a empresa Servic Construtora Ltda.;
9.2. julgar irregulares as contas do Sr. Paulo Elcídio Chaves Nogueira, nos termos dos arts. 1º, inciso I, 5º, inciso II, e 16, inciso III, alínea "c", da Lei 8.443/1992, condenando-o, solidariamente, com a empresa Servic Construtora Ltda. ao pagamento das importâncias abaixo especificadas, atualizadas monetariamente e acrescidas dos juros de mora, calculados a partir da data discriminada até a efetiva quitação do débito, fixando-lhes o prazo de 15 (quinze) dias, para que comprovem, perante o Tribunal, o recolhimento da referida quantia aos cofres da Fundação Nacional de Saúde - Funasa, nos termos do art. 23, inciso III, alínea "a", da citada Lei c/c o art. 214, inciso III, alínea "a", do Regimento Interno/TCU:
VALOR HISTÓRICO DO DÉBITO (por município constante do Lote 5) :
[Tabelas no original (com valores referentes aos municípios de Afuá, Anajás, Cachoeira do Arari, Chaves, Muaná, Ponta de Pedras, Salvaterra, Santa Cruz do Arari, São Sebastião da Boa Vista e Soure/PA) ].
9.3. aplicar ao Sr. Paulo Elcídio Chaves Nogueira e à empresa Servic Construtora Ltda., com base no art.19, parágrafo único, da Lei nº 8.443/92, a multa individual de R$ 100.000,00 (cem mil reais) , prevista no art.57 da citada lei, fixando-lhes o prazo de 15 (quinze) dias, a contar da notificação, para que comprovem, perante o Tribunal (art. 214, inciso III, alínea "a", do Regimento Interno/TCU) , o recolhimento da dívida aos cofres do Tesouro Nacional, atualizada monetariamente, na forma da legislação em vigor, desde a data do presente Acórdão até o dia do efetivo recolhimento, se for paga após o vencimento;
9.4. autorizar desde logo, caso requerido, nos termos do art. 26 da Lei nº 8.443/92, c/c o art. 217 do Regimento Interno deste Tribunal, o parcelamento da dívida constante deste Acórdão, em até 36 (trinta e seis) parcelas corrigidas monetariamente até a data do pagamento, esclarecendo aos responsáveis que a falta de pagamento de qualquer parcela importará no vencimento antecipado do saldo devedor (§ 2º do art. 217 do Regimento Interno/TCU) , sem prejuízo das demais medidas legais;
9.5. autorizar desde logo, nos termos do art. 28, inciso II, da Lei nº 8.443/92, a cobrança judicial da dívida, caso não sejam atendidas as notificações;
9.6. encaminhar cópia deste Acórdão, acompanhada do Relatório e do Voto que o fundamentam, à Procuradoria da República no Estado do Pará, para o ajuizamento das ações civis e penais cabíveis, nos termos do § 3º do art. 16 da Lei nº 8.443/92.
HISTÓRICO
2.	A União, por meio da Funasa, e o Governo do Estado do Pará, por meio da Secretaria Executiva de Desenvolvimento Urbano e Regional do Estado do Pará - Sedurb/PA, celebraram o Convênio 65, em 11/6/2001, visando à execução de obras de saneamento básico em vários municípios do Estado do Pará, no âmbito do Projeto Alvorada, abrangendo a implantação de Sistemas de Abastecimento de Água - SAA, Sistemas de Esgotamento Sanitário - SES, Melhorias Sanitárias Domiciliares - MSD e Programa de Educação em Saúde e Mobilização Social - PESM (peça 2, p. 36-47) .
3.	No TC Processo 008.400/2004-1, tratou-se de representação formulada acerca de irregularidades na execução de obras do Convênio 65/2001 no Município de Mãe do Rio/PA. Esse processo foi apreciado por meio do Acórdão 2648/2007-TCU-Plenário, em cujo voto condutor o Ministro Relator observou que as irregularidades apontadas pela unidade técnica dividiam-se basicamente em dois grupos: o primeiro, composto pelas ocorrências relacionadas à celebração do convênio, empenho dos recursos, realização das licitações, enfim, irregularidades relativas aos procedimentos prévios à execução das obras. O segundo, pelas ocorrências relacionadas à execução do convênio: utilização de contrapartida, modificação das obras, problemas nos preços unitários praticados, prestações de contas, alteração de critérios de medição nos contratos, etc.
4.	Considerando que o convênio como um todo abrangia ações em mais de sessenta municípios e que estava em curso uma TCE no âmbito da Funasa para analisar a sua execução, por meio de uma força tarefa integrada por mais de 20 pessoas, o Ministro Relator restringiu seu pronunciamento ao primeiro grupo de irregularidades. Após extensa e detalhada análise, inclusive com a promoção de audiências dos responsáveis, foram identificadas irregularidades passíveis de aplicação de multa, praticadas por Mauro Ricardo Machado Costa, ex-Presidente da Funasa, e Paulo Elcídio Chaves Nogueira, ex-Secretário Executivo de Desenvolvimento Urbano e Regional do Pará. Contudo, considerou-se oportuno que a apreciação dessas irregularidades fosse feita em conjunto com a aludida TCE, após seu encaminhamento ao Tribunal, quando então se poderia ter uma visão mais completa de todos os fatos relacionados à execução do convênio.
5.	A representação foi apreciada pelo Acórdão 2648/2007-TCU-Plenário, em cuja parte dispositiva foi determinado o encaminhamento de elementos à Funasa para subsidiar a referida TCE. Determinou-se, ainda, à unidade técnica deste TCU que apensasse a representação à TCE, quando autuada nesta Casa, para que, por ocasião do julgamento desta, fosse avaliada a pertinência da apenação dos dois responsáveis acima mencionados.
6.	A Funasa então encaminhou a TCE a este Tribunal, tendo sido autuada no TC Processo 028.948/2008-2, ao qual foi anexado, em apenso, o TC Processo 008.400/2004-1, como fora determinado.
7.	Ao analisar as informações apresentadas pela Funasa, a unidade técnica verificou que foram celebrados oito contratos para a execução das obras e serviços do Convênio 65/2001, divididos por lotes, em que os consórcios e/ou empresas contratados ficaram responsáveis por um conjunto específico de municípios, sendo que, no Lote 7, não houve recebimentos indevidos por parte da empresa contratada, de modo a justificar sua citação.
8.	À vista disso, propôs a autuação de sete processos apartados de tomada de contas especial, para os lotes 1 a 6 e 8, com a reprodução de cópias de partes da TCE autuada no TC Processo 028.948/2008-2 e da representação do TC Processo 008.400/2004-1.
9.	Essa proposta foi aceita por meio de despacho do Ministro Relator, que também determinou o encerramento daquele processo, em 1/3/2010 (fls. 5068-5069) .
10. A presente TCE é uma das sete oriundas do TC Processo 028.948/2008-2, tratando especificamente das ações relativas ao Lote 5, que engloba os municípios de Afuá, Anajás, Cachoeira do Arari, Chaves, Muaná, Ponta de Pedras, Salvaterra, Santa Cruz do Arari, São Sebastião da Boa Vista e Soure/PA, cuja licitação (Concorrência 5/2002) resultou na celebração, do Contrato Sedurb/PA 11, em 15/7/2002, com a empresa Estacon Engenharia S.A., no valor de R$ 15.211.575,64, tendo por objeto a implantação e ampliação do sistema de abastecimento de água e a execução de melhorias sanitárias domiciliares (peça 23, p. 51, e peça 24, p. 1-16) . O contrato foi rescindido unilateralmente pela Sedurb/PA, em 20/11/2008 (peça 14, p. 19-21) , devido à falta dos recursos necessários para o financiamento da obra, causada pela rescisão do Convênio 65/2001 pela Funasa, em 6/8/2008.
11. Após o trâmite regular deste processo, foi proferido o Acórdão 2615/2013-TCU-Segunda Câmara, em que foram imputados débitos e a multa do art. 57 da Lei 8.443/1992, solidariamente, a Paulo Elcídio Nogueira e à Servic Construtora Ltda. (peça 58) .
12. Inconformado, Paulo Elcídio Nogueira interpôs recurso de reconsideração contra o acórdão condenatório, ao qual foi negado provimento, por via do Acórdão 2203/2014-TCU-Segunda Câmara (peça 83) , e opôs embargos de declaração contra este último, aos quais também foi negado provimento, por via do Acórdão 5159/2014-TCU-Segunda Câmara (peça 91) .
13. Em seguida, a Servic Construtora Ltda. interpôs recurso de revisão (peças 120 a 122) , que é objeto do presente exame.
EXAME DE ADMISSIBILIDADE
14. Reitera-se o exame preliminar de admissibilidade (peças 129 e 130) , acolhido por despacho do Exmo. Relator, Ministro Walton Alencar Rodrigues, que conheceu do recurso, sem a atribuição de efeito suspensivo (peça 132) .
EXAME TÉCNICO
15. Delimitação
15.1. O presente recurso tem por objeto examinar a possível exclusão do débito imputado à empresa responsável em razão da retomada das obras do Convênio 65/2001 pelo Estado do Pará e pela Funasa.
16. A possível exclusão do débito imputado à responsável em razão da retomada das obras do Convênio 65/2001 pelo Estado do Pará e pela Funasa.
16.1. Alega a recorrente que:
a)	foi responsabilizada solidariamente pelos valores recebidos correspondentes às obras executadas e tidas por irregulares pela Funasa e pelo TCU e também aos materiais adquiridos;
b)	o Estado, desde 2009, passou a utilizar os bens adquiridos com recursos do Convênio 65/2001 em obras posteriormente conveniadas, muitas delas com a própria Funasa;
c) passado aquele governo, o seu sucessor decidiu dar continuidade à execução daquelas mesmas obras antes tidas por irregulares, com a participação da Funasa e do Ministério das Cidades, por meio da celebração de convênios, e com a utilização de recursos próprios;
d)	ao aquiescer à retomada da execução dessas obras, por meio de novos convênios, a Funasa deixou de considerá-las irregulares;
e)	assim, o Estado já retomou a execução de 33 das obras do Convênio 65/2001, em todas aproveitando a parte já executada e utilizando-se dos materiais antes adquiridos, o que reduziu o valor dos convênios celebrados;
f)	demonstra-se, assim, que o Estado se beneficiou dos valores antes aplicados;
g)	ao disponibilizar as obras para a sociedade, os entes oficiais retiraram da empresa o domínio sobre os bens pelos quais foi responsabilizada;
h)	o fato dos entes oficiais se utilizarem desses bens sem retirar a responsabilidade da empresa e dar-lhe quitação corresponde a constrangê-la a pagar duas vezes pela mesma coisa, ferindo o princípio do non bis in idem;
i)	tal situação contraria o disposto no art. 3º da Decisão Normativa TCU 57/2004.
16.2. À vista disso, a recorrente requer que seja retirada a responsabilidade solidária que lhe foi imposta, lançando-a sobre o Estado.
16.3. Análise:
16.4. Em suporte a suas alegações, a recorrente trouxe aos autos os seguintes documentos:
1)	ofício da Sedurb/PA ao Sinduscon/PA, de 21/11/2008, comunicando a rescisão unilateral do Contrato Sedurb/PA 11/2002, e publicação no Diário Oficial do Estado do Pará (peça 121, p. 1-5) ;
2)	ofício da Cosanpa à Sedurb/PA, de 13/1/2009, solicitando a liberação de material hidráulico de origem não especificada (ibidem, p. 6) ;
3)	relação de materiais estocados pela Cosanpa nos municípios de Soure e Salvaterra, em 7 e 8/12/2008, de autoria não identificada (ibidem, p. 7-11) ;
4)	parecer da Assessoria Jurídica da Sedurb/PA, recomendando a paralisação dos atos de guarda e a cassação definitiva dos termos de fiel depositário, declarando que estes não tinham efeito jurídico desde o encerramento do contrato, em 20/11/2008 (ibidem, p. 12-20) ;
5)	ofício da Sedurb/PA à Cosanpa, de 28/1/2009, mencionando entendimentos verbais com a Estacon Engenharia S.A. sobre a entrega de materiais e equipamentos vinculados ao contrato com aquela empresa (ibidem, p. 21) ;
6-7) ofícios da Sedurb/PA, de 16/4 e 16/5/2013, solicitando à Funasa o saneamento das pendências das obras do Projeto Alvorada e apresentando nota técnica e laudo de avaliação do inventário físico dos bens adquiridos com recursos do Convênio 65/2001 (ibidem, p. 22-23) ;
8)	despacho da Sedurb/PA, de 23/12/2013, determinando a abertura de processo administrativo para apurar os reais gastos da Estacon Engenharia durante a vigência do Contrato 7/2002 e a notificação à empresa da paralisação dos atos de guarda e da cassação definitiva dos termos de fiel depositário, declarando que estes não tinham efeito jurídico desde o encerramento do contrato, em 20/11/2008 (ibidem, p. 24) ;
9-10-11)	ofício da Sedurb/PA, de 11/5/2015, encaminhando nota técnica à Funasa sobre a retomada das obras do Projeto Alvorada, objeto do Convênio 65/2001 (ibidem, p. 25-29) ;
12-36) cópias dos seguintes convênios e termos de compromisso entre a Funasa e a Sedurb/PA, tendo por objeto obras no Estado do Pará, no âmbito do "Programa de Aceleração do Crescimento" - PAC (peça 121, p. 30-305) :
	Doc.
	Tipo
	Nº
	Objeto
	Município
	Data
	P.

	12
	Cv.
	508/2008
	Sistema de abastecimento de água
	Garrafão do Norte
	31/12/2008
	30-47

	13
	T.C.
	140/2009
	Sistema de abastecimento de água
	Curralinho
	31/12/2009
	48-56

	14
	T.C.
	978/2008
	Sistema de abastecimento de água
	Concórdia do Pará
	31/12/2008
	57-66

	15
	T.C.
	1188/2008
	Sistema de esgotamento sanitário
	Santa Cruz do Arari
	31/12/2008
	67-73

	16
	T.C.
	983/2008
	Sistema de abastecimento de água
	Tailândia
	31/12/2008
	74-87

	17
	T.C.
	239/2008
	Sistema de abastecimento de água
	São Sebastião da Boa Vista
	31/12/2008
	88-99

	18
	T.C.
	103/2011
	Sistema de abastecimento de água
	São Francisco do Pará
	21/12/2011
	100-110

	19
	T.C.
	99/2011
	Sistema de abastecimento de água
	São Caetano de Odivelas
	21/12/2011
	111-121

	20
	Cv.
	625/2007
	Sistema de abastecimento de água
	Quatipuru
	14/12/2007
	122-140

	21
	T.C.
	78/2011
	Sistema de abastecimento de água
	Prainha
	21/12/2011
	141-151

	22
	T.C.
	237/2008
	Sistema de abastecimento de água
	Afuá
	31/12/2008
	152-161

	23
	T.C.
	1036/2008
	Sistema de abastecimento de água
	Ponta de Pedras
	31/12/2008
	162-170

	24
	T.C.
	72/2011
	Sistema de abastecimento de água
	Ourém
	21/12/2011
	171-182

	25
	T.C.
	1041/2008
	Sistema de abastecimento de água
	Oeiras do Pará
	31/12/2008
	183-195

	26
	T.C.
	66/2011
	Sistema de abastecimento de água
	Muaná
	21/12/2011
	196-206

	27
	T.C.
	1166/2008
	Sistema de abastecimento de água
	Muaná
	31/12/2008
	207-225

	28
	T.C.
	977/2008
	Sistema de abastecimento de água
	Limoeiro do Ajuru
	31/12/2008
	226-232

	29
	T.C.
	1165/2008
	Sistema de abastecimento de água
	Jacundá
	31/12/2008
	233-241

	30
	T.C.
	242/2008
	Sistema de abastecimento de água
	Anajás (?) 
	31/12/2008
	242-245

	31
	T.C.
	229/2008
	Sistema de abastecimento de água
	Cachoeira do Piriá
	31/12/2008
	246-255

	32
	T.C.
	236/2008
	Sistema de abastecimento de água
	Cachoeira do Arari
	31/12/2008
	256-264

	33
	T.C.
	1088/2008
	Sistema de esgotamento sanitário
	Breu Branco
	31/12/2008
	265-273

	34
	T.C.
	241/2008
	Sistema de abastecimento de água
	Aurora do Pará
	31/12/2008
	274-283

	35
	T.C.
	55/2011
	Sistema de abastecimento de água
	Anajás
	21/12/2011
	284-294

	36
	T.C.
	42/2011
	Sistema de abastecimento de água
	Afuá
	21/12/2011
	295-305

37-43)	cópias dos seguintes contratos de repasse entre a Caixa Econômica Federal e o Estado do Pará, tendo por objeto obras em municípios do Estado, no âmbito do programa "Saneamento para Todos" (peça 121, p. 306-324, e peça 122, p. 1-93) :
	Doc.
	Nº
	Objeto
	Município
	Data
	P.

	37
	249.526-09
	Sistema de abastecimento de água
	Capanema
	9/4/2009
	306-324
1-1

	38
	237.799-53
	Sistema de abastecimento de água
	Bragança
	28/12/2007
	2-15

	39
	237.793-98
	Sistema de abastecimento de água
	Tailândia
	31/12/2007
	16-45

	40 e 42
	190.355-83
	Sistema de abastecimento de água
	Nova Esperança do Piriá
	20/7/2007
	46-59/
70-83

	41 e 43
	237.801-97
	Sistema de abastecimento de água
	Abaetetuba
	31/12/2007
	60-69/
84-93

16.5. Análise:
16.6. A condenação da recorrente no presente processo decorreu de valores recebidos por obras executadas tidas por irregulares pela Funasa e pelo TCU e por materiais adquiridos antecipadamente que ficaram estocados, sem utilização, em desacordo com o previsto no edital de licitação, integrante do contrato firmado com a Sedurb/PA para a execução das obras custeadas pelo Convênio 65/2001.
16.7. O principal argumento da recorrente foi, em resumo, o de que as obras do convênio foram retomadas pelo Estado do Pará, a partir de 2009, por meio de novos convênios com a Funasa, que deixou de considerá-las irregulares, o que importou no aproveitamento dos valores questionados, de cujo ressarcimento, portanto, a recorrente deve ser exonerada.
16.8. Esse argumento se defronta com uma série de problemas. A recorrente trouxe aos autos comunicados da Sedurb/PA à Funasa, mas nenhum documento que comprove a suposta concordância da Funasa com a continuidade das obras a partir de 2009, seis longos anos após a sua paralisação, em 2003 (segundo informa o relatório do acórdão recorrido) . Tanto que, em 11/5/2015, outros longos seis anos depois, a Sedurb/PA ainda estava a enviar resposta a pedido de informações da Funasa sobre o Projeto Alvorada (não trazido aos autos) , o que denota que a entidade federal, mesmo após tanto tempo, não era participante ativa da alegada retomada das obras (docs. 9, 10 e 11, peça 121, p. 25-29) .
16.9. Essa conclusão ganha força tendo em vista que todos os convênios e termos de compromisso trazidos aos autos previam novos aportes de recursos da Funasa, o que não é compatível com a conduta que seria de esperar da entidade em caso de retomada de obras eivadas de irregularidades e contraria a afirmativa da recorrente de que a retomada se deu com recursos estaduais.
16.10. Ainda quanto aos ajustes trazidos aos autos, primeiro, é preciso destacar que não há qualquer evidência de participação da Funasa nos cinco contratos de repasse celebrados com a Caixa, que datam quase todos de 2007, data incompatível com o alegado início da retomada das obras, em 2009.
16.11. Segundo, nos convênios e termos de compromisso, estes, de fato, firmados entre o Estado e a Funasa, não há nenhuma referência ao Convênio Funasa 65/2001 ou a que as obras neles pactuadas representem a sua continuação.
16.12. Terceiro, não há evidência alguma nos autos de que as obras de que tratam esses ajustes obedecessem às especificações previstas no Convênio Funasa 65/2001 nem informação sobre a utilização de recursos para sanar a previsível deterioração das obras devida ao longo decurso de tempo.
16.13. Quarto, a própria recorrente informa que apenas 33 obras foram retomadas, sendo que o convênio (excetuado o Lote 7, em que não se verificaram irregularidades) abrangia obras em 49 municípios, listados abaixo (conforme a instrução da unidade técnica no TC Processo 028.948/2008-2 (peça 4, p. 28, a peça 6, p. 30) . Portanto, 32,7% ou cerca de 1/3 dos municípios do convênio foram deixados de fora dessa retomada, o que já é suficiente, por si só, para que boa parte do débito apurado seja mantida.
	N.
	Município
	Lt.
		N.
	Município
	Lt.

	1
	Capanema
	1
		26
	Chaves
	5

	2
	Capitão Poço
	2
		27
	Muaná
	5

	3
	Mãe do Rio
	2
		28
	Ponta de Pedras
	5

	4
	Curuçá
	3
		29
	Salvaterra
	5

	5
	Magalhães Barata
	3
		30
	Santa Cruz do Arari
	5

	6
	Marapanim
	3
		31
	São Sebastião da Boa Vista
	5

	7
	Nova Timboteua
	3
		32
	Soure
	5

	8
	Santa Maria do Pará
	3
		33
	Bagre
	6

	9
	São Caetano de Odivelas
	3
		34
	Breves
	6

	10
	São Francisco do Pará
	3
		35
	Cametá
	6

	11
	Terra Alta
	3
		36
	Curralinho
	6

	12
	Augusto Correa
	4
		37
	Limoeiro do Ajuru
	6

	13
	Bragança
	4
		38
	Mocajuba
	6

	14
	Cachoeira do Piriá
	4
		39
	Oeiras do Pará
	6

	15
	Garrafão do Norte
	4
		40
	Portel
	6

	16
	Ourém
	4
		41
	Prainha
	6

	17
	Peixe-Boi
	4
		42
	Breu Branco
	8

	18
	Quatipuru
	4
		43
	Itupiranga
	8

	19
	Salinópolis
	4
		44
	Jacundá
	8

	20
	Santa Luzia do Pará
	4
		45
	Nova Ipixuna
	8

	21
	Tracuateua
	4
		46
	Pacajá
	8

	22
	Viseu
	4
		47
	Piçarra
	8

	23
	Afuá
	5
		48
	Santana do Araguaia
	8

	24
	Anajás
	5
		49
	São Domingos do Araguaia
	8

	25
	Cachoeira do Arari
	5
			
16.14. Além disso, como o objeto do convênio incluía três modalidades (abastecimento de água, esgotamento sanitário e melhorias sanitárias domiciliares) , em vários desses municípios estavam previstas duas ou três obras. No caso, foram anexados termos de compromisso referentes a 7 dos 10 municípios do Lote 5. Apesar da abrangência numérica ter sido considerável, os 3 municípios faltantes (Chaves, Salvaterra e Soure) estão entre os que registraram débitos mais expressivos, como se pode observar no acórdão recorrido.
16.15. Quinto, foram trazidos aos autos dois termos de compromisso relativos a obras de esgotamento sanitário nos municípios de Santa Cruz do Arari e Breu Branco (docs. 19 e 37/15 e 33) . Ocorre que a Cláusula 2ª do Convênio 65/2001 previa apenas a execução de obras de abastecimento de água e de melhorias sanitárias domiciliares nesses municípios (peça 2, p. 37-38) . Ora, isso constitui sério indício de que as obras relacionadas pela recorrente não são continuidade das obras do convênio, mas sim outras, sem relação com ele.
16.16. Sexto, os termos de compromisso citados no parágrafo anterior são os únicos relativos a obras de esgotamento sanitário. Portanto, além de não haver cópias, para todos os municípios, de ajustes relativos a obras de abastecimento de água, como já visto, não foi trazido aos autos nenhum ajuste relativo a esgotamento sanitário e a melhorias sanitárias domiciliares. No entanto, esses dois objetos representavam nada menos que 43,2% do valor do Convênio 65/2001, conforme se pode verificar na tabela abaixo, obtida a partir dos dados da Cláusula 2ª. Portanto, os ajustes trazidos aos autos não abrangem larga parcela das obras contempladas pelo convênio, de modo que, também por esse motivo, não podem ser considerados como prova suficiente da pretensa retomada dessas obras.
	Objeto
	R$
	%

	SAA
	78.922.960,00
	56,8

	SES
	28.303.788,00
	20,4

	MSD
	31.657.056,00
	22,8

	Total
	138.883.804,00
	100,0

16.17. Na própria informação sobre o andamento das obras prestada pela Sedurb/PA à Funasa, citada acima, a qual, lembre-se, é de 2015, quase uma década e meia após a celebração do convênio original, a maioria das obras ainda é dada como "paralisada" ou "em execução". Ou seja, persiste o vício fundamental que levou à condenação da recorrente, qual seja, a inexecução parcial das obras, o que, por si só, impede qualquer cogitação sobre a possível exclusão dos débitos imputados.
16.18. Note-se ainda que não é possível abater do débito o valor dos materiais hidráulicos do convênio adquiridos antecipadamente e deixados em estoque, porque não houve, à época, prova dos tipos e quantidades adquiridos, como narrado no seguinte trecho do relatório do acórdão recorrido (com destaques acrescidos) :
Entre 10 e 16/09/2002, as empresas e consórcios contratados encaminharam à Gerência do Projeto Alvorada na Sedurb (GPA/Sedurb) , expedientes na qual solicitaram que os critérios de medição e pagamentos dos materiais (tubos e conexões em PVC para as obras de água e esgoto) previstos nos contratos fossem reformulados, de forma que medições e pagamentos desses itens fossem efetivados quando da aquisição e inspeção, ou seja, na colocação dos materiais nos canteiros. Também solicitaram que fosse autorizada a aquisição de todos os tubos e conexões previstos nas planilhas contratuais (fls.701-709, do Anexo, do TC-Processo 008.400/2004-1) .
 (...) 
Diante da solicitação, mediante expediente de 19/09/2002 (fls. 710-711, do Anexo do TC-Processo 008.400/2004-1) , a GPA/Sedurb concordou parcialmente com a solicitação das empresas. (...) .
Como forma de assegurar outras garantias contratuais, a GPA/Sedurb informou que exigiria das empresas documentos, como: TERMO DE FIANÇA e TERMO DE DEPÓSITO.
 (...) 
Assim, a partir de setembro/2002, foram realizados os pagamentos antecipados para as empresas em virtude da aquisição das tubulações em PVC.
 (...) 
Nas documentações examinadas, tanto na Funasa quanto na Sedurb, não havia os termos de fiança e de depósito, que a Sedurb, quando da aprovação dos critérios de medição em setembro de 2002, afirmou que exigiria das empresas. Havia apenas os termos de depósito, constantes dos processos na Funasa, datados de 05/05/2004, mais de ano e meio após o acerto entre a Sedurb e empresas/consórcios contratados. Ainda assim, esses termos são vagos e não têm o detalhamento dos produtos depositados.
A Sedurb apresentou os termos de fiel depositário para todos os lotes assinados em 05/05/2004, ou seja, a Sedurb não apresentou os termos de fiança e de depósito dos lotes "1" e "3 a 8" datados da época da celebração da mudança nos critérios de medição. [Isto é, só foram apresentados os termos do lote "2"].
16.19. Os esparsos documentos ora trazidos aos autos, todos oriundos apenas de órgãos do governo estadual, também não suprem essa lacuna.
16.20. Por conseguinte, apesar das dezenas de cópias de ajustes anexadas aos autos, não ficou demonstrado que as obras do Convênio 65/2001 tenham sido retomadas pelo Estado do Pará, com a anuência da Funasa, por meio de novos convênios, tampouco concluídas, de modo que não há como considerar que os valores despendidos até a paralisação das obras tenham sido aproveitados pelo Estado.
16.21. O segundo argumento principal da recorrente é o de que, com a suposta retomada das obras, o Estado do Pará teria se beneficiado dos valores do Convênio 65/2001 aplicados nas obras em questão, de modo que a responsabilidade pelos débitos de que tratam os presentes autos deveria ser-lhe transferida, nos termos do seguinte dispositivo da Instrução Normativa TCU 57/2004:
Art. 3º Caso comprovado que o ente federado se beneficiou pela aplicação irregular dos recursos federais transferidos, o Tribunal, ao proferir o julgamento de mérito, condenará diretamente o Estado, o Distrito Federal ou o Município, ou a entidade de sua administração, ao pagamento do débito, podendo, ainda, condenar solidariamente o agente público responsável pela irregularidade e/ou cominar-lhe multa.
16.22. Conforme já observado acima, as obras ditas retomadas não trouxeram benefício algum ao Estado, porque os próprios documentos trazidos aos autos pela recorrente informam que: foram custeadas pela Funasa; a sua grande maioria não foi concluída; e não se sabe precisamente quais os materiais estocados no município haviam sido adquiridos com os recursos do convênio. Portanto, não há falar, nem remotamente, em transferir a responsabilidade pelos débitos apurados nestes autos para o Estado do Pará.
16.23. Argumenta ainda a recorrente que a responsabilização pelo ressarcimento das obras e materiais que lhe foi imposta pela deliberação contestada lhe teria conferido o domínio sobre eles, de modo que, uma vez corrigida sua destinação pela utilização pelos entes públicos e pela disponibilização das obras à sociedade, a manutenção dos débitos a ela imputados significaria constrangê-la a pagar duas vezes pela mesma coisa.
16.24. Esse argumento falha já em sua premissa, pois a recorrente foi responsabilizada: 1) por parcela de obras executadas, porém não aprovadas pela Funasa, porque inteiramente em desacordo com as especificações do projeto ou mesmo imprestáveis e, portanto, inúteis para a conclusão do objeto do convênio de acordo com as demandas dos seus beneficiários; 2) pela aquisição antecipada de materiais hidráulicos, em desacordo com o disposto no edital de licitação, integrante do contrato, e que, ainda por cima, não teve comprovação do tipo, quantidade e valor adquiridos, em razão da ausência de termos de fiança e de depósito ou de sua lavratura intempestiva e sem a devida especificação.
16.25. Logo, as obras parciais, embora existentes, não podiam ser utilizadas, por sua deficiência, enquanto que os materiais não tiveram sequer seu efetivo fornecimento ao Estado comprovado. Portanto, o débito cobrado da empresa jamais lhe conferiu domínio sobre eles, representando apenas ressarcimento dos prejuízos causados pela falta de execução de uns e de comprovação do fornecimento dos outros, e, por isso, seu eventual aproveitamento pelos entes públicos não importaria em pagamento em dobro pela empresa.
16.26. Além disso, aplicam-se ao caso vertente as considerações desta unidade técnica transcritas no relatório do Acórdão 2203/2014-TCU-Segunda Câmara que apreciou essa mesma alegação, em sede de recurso de reconsideração interposto nos presentes autos:
68. Com relação ao argumento de que o Estado ao assumir a execução das obras do estágio em que se encontravam implica no ressarcimento ao erário, pois cumprida a função social, não merece prosperar.
69. Nota-se que a condenação decorreu de obras inexecutadas, contudo, aqueles recursos específicos postos à disposição do gestor não foram devolvidos e não foram aplicados no objeto.
70. A retomada das obras pelo Estado do Pará em 2011 envolve outros recursos, diversos daqueles repassados para aplicação no ano de 2001. Não é difícil perceber que as mesmas obras consumirão recursos em duplicidade para a sua consecução, em outras palavras, aquelas obras tidas por inexecutadas pelo Tribunal tiveram à disposição recursos transferidos pela União, não devolvidos, e não foram, naquele momento (2001) , realizadas. Contudo, se executadas a partir de 2011, por notório que estarão sendo realizadas com outros recursos, assim, pagou-se duas vezes pelo mesmo objeto.
71. Não há como entender que a execução em momento diverso com recursos públicos diversos dos anteriormente disponibilizados signifique o ressarcimento ao erário. Os recursos à época jamais retornaram aos cofres públicos e a execução extemporânea do objeto, ainda que com recursos estaduais diversos dos disponibilizados pelo convênio, não desconstitui a inaplicação anterior dos valores repassados, tampouco o ressarcimento ao erário.
16.27. Como bem observado nessa transcrição, não faria sentido que os entes públicos pagassem de novo, em eventual retomada das obras, pela parcela não executada (inclusive os materiais adquiridos e estocados) , pela qual a empresa já foi remunerada pela União. Isso, sim, caracterizaria o alegado bis in idem. Na verdade, os supostos pagamentos efetuados à empresa pela continuidade das obras deveriam excluir essa parcela. Mas não há sequer comprovação nos autos de que tenha de fato havido dita continuidade e de que tais obras tenham sido concluídas, quanto mais de que tenha havido abatimento do valor pago pela parcela não executada.
CONCLUSÃO
17. Das análises anteriores, conclui-se que:
a)	apesar das dezenas de cópias de ajustes anexadas aos autos, não ficou demonstrado que as obras do Convênio 65/2001 tenham sido retomadas pelo Estado do Pará, com a anuência da Funasa, por meio de novos convênios, tampouco concluídas, de modo que não há como considerar que os valores despendidos até a paralisação das obras tenham sido aproveitados pelo Estado;
b)	não há falar, nem remotamente, em transferir a responsabilidade pelos débitos apurados nestes autos para o Estado do Pará, pois: as obras ditas retomadas não lhe trouxeram benefício algum, porque os próprios documentos trazidos aos autos pela recorrente informam que: foram custeadas pela Funasa; a sua grande maioria não foi concluída; e não se sabe precisamente quais os materiais estocados no município que haviam sido adquiridos com os recursos do convênio;
c)	a recorrente foi responsabilizada: 1) por parcela de obras executadas, porém não aprovadas pela Funasa, porque inteiramente em desacordo com as especificações do projeto ou mesmo imprestáveis; 2) pela aquisição antecipada de materiais hidráulicos, sem comprovação do tipo, quantidade e valor adquiridos, em razão da ausência ou precariedade de termos de fiança e de depósito;
d) portanto, o débito cobrado da empresa jamais lhe conferiu domínio sobre as obras e materiais referidos, representando apenas ressarcimento dos prejuízos causados pela falta de execução de uns e de comprovado fornecimento dos outros, e, por isso, seu eventual aproveitamento pelos entes públicos não importaria em pagamento em dobro pela empresa;
e)	não faria sentido que os entes públicos pagassem de novo, em eventual retomada das obras, pela parcela não executada (inclusive os materiais adquiridos e estocados) , pela qual a empresa já foi remunerada pela União. Isso, sim, caracterizaria o alegado bis in idem.
18. Com base nessas conclusões, propõe-se o conhecimento do recurso interposto para que lhe seja denegado provimento.
PROPOSTA DE ENCAMINHAMENTO
19. Ante o exposto, submete-se à consideração superior a presente análise do recurso de revisão interposto por Servic Construtora Ltda. contra o Acórdão 2615/2013-TCU-Segunda Câmara, propondo-se, com fundamento nos arts. 32, inciso III, e 35, inciso III, da Lei 8.443/1992:
a)	conhecer do recurso e, no mérito, negar-lhe provimento;
b)	dar conhecimento à recorrente e aos demais interessados da decisão que vier a ser prolatada."
Posteriormente, a recorrente apresentou elementos adicionais a seu recurso, os quais foram analisados pela unidade técnica nestes termos (peças 141-143) :
"2.13. Na presente oportunidade, serão analisados os novos elementos encaminhados pelo recorrente à peça 136.
EXAME DE MÉRITO
3.	Constitui objeto do presente recurso verificar se o conjunto de precedentes invocados pela recorrente é aplicável ao presente processo e é suficiente para afastar a sua responsabilidade e excluir o débito e multa aplicados. 
Ausência de responsabilidade da empresa contratada 
4.	 Invoca precedente, o Acórdão 1122/2014-TCU-Segunda Câmara, que trataria dos mesmos fatos ora estudados, e que reviu entendimento do TCU no sentido de julgar regulares as contas da responsável. Segundo tal decisum as empresas contratadas na¿o sa¿o as responsa¿veis pelo insucesso da execuc¿a¿o das obras nem do objeto do conve¿nio celebrado entre o Estado e o ente federal, ao dizer que o ex-gestor ao alterar os planos de trabalho aprovados pela Funasa, sem pre¿via autorizac¿a¿o, ele assumiu o risco de insucesso na execuc¿a¿o do conve¿nio. 
4.1. Na mesma linha de entendimento, o Acórdão 3489/2016-TCU-Segunda Câmara. Os elementos adicionais encaminhados basicamente se tratam de considerações contidas em tal decisum, dentre as quais se destacam:
 (...) o débito apurado na¿o resultou de pagamento por servic¿os na¿o executados, mas por servic¿os executados e na¿o aceitos. Assim, destaca que a defesa oferecida na¿o visou comprovar todos os servic¿os executados, mas apenas aqueles impugnados pela forc¿a tarefa. Para o recorrente, a análise deve se circunscrever a este contexto.  
Nesse desiderado para fins de delimitar a responsabilidade das empresas contratadas, na¿o considera razoa¿vel que se tenha, como percentual executado, ta¿o somente as obras que estejam em consona¿ncia com os projetos ba¿sicos iniciais. Deveriam ser computados o quantum efetivamente executado pelas empresas, observado pela auditoria e atestado pela Sedurb, ainda que em desacordo com aqueles projetos. 
Primeiro, por causa das circunsta¿ncias que envolveram a celebrac¿a¿o do conve¿nio em exame. Segundo porque, a¿ e¿poca certa, a execuc¿a¿o dos servic¿os pagos a¿ contratada foi atestada pelas autoridades competentes (empresa de supervisa¿o contratada e a Sedurb) , atesto esse sobre o qual, a priori, na¿o pairam indi¿cios de serem fraudulentos. 
 (....) 
Assim, assiste raza¿o a¿s empresas quando alegam que na¿o e¿ possi¿vel atribuir- lhes de¿bito em raza¿o da execuc¿a¿o de obras em dissona¿ncia com projeto ba¿sico que na¿o fez parte da licitac¿a¿o da qual participaram, na¿o subsidiou a proposta que apresentaram, nem o contrato que firmaram com a secretaria estadual. 
A meu ver, a solidariedade das contratadas no de¿bito somente se daria, no presente caso, na hipo¿tese de inexecuc¿a¿o de servic¿os constantes na proposta vencedora da licitac¿a¿o e, consequentemente, no contrato firmado, pelos quais tenham sido pagas. Na¿o ha¿ razoabilidade na exige¿ncia de que as empresas executem os servic¿os contratados de forma diversa daquela constante em sua proposta vencedora. 
 (...) 
no relato¿rio de supervisa¿o da Funasa, de fevereiro/2004, ha¿ registro no sentido da regularidade dos pagamentos feitos a¿s empresas, havendo consona¿ncia entre as notas fiscais, os cheques, os boletins de medic¿a¿o e os atestos de recebimento, apesar de, eventualmente, serem encontradas algumas inconsiste¿ncias (...) . 
Nessas condições, inexistindo indícios de irregularidades nos atestos dos serviços feitos pela esfera estadual, há que se considerar como executados os serviços a que se referem. 
Da mesma forma, também entendo que não cabe cobrar das contratadas a devolução de valores referentes a serviços que, por sua própria natureza (subterrâneos) , não puderam ser computados como efetivamente executados, mas que foram atestados pela Sedurb/PA; aqueles relativos à perfuração de poços que se mostraram, ao final, improdutivos, cujos serviços foram efetivamente executados; e aqueles que estavam incluídos nos empenhos cancelados, cuja execução foi verificada.
Há que se ressaltar, por pertinente, que a paralisação das obras derivou da suspensão do repasse de recursos pela Funasa, e para a recorrente, o percentual até então executado pela empresa deve ser considerado, por descaber a ela responsabilidade pela interrupção feita. 
Ademais, nos termos da rescisão unilateral feita pela Sedurb, ficou assegurado às empresas contratadas, dentre outros, pagamentos devidos pela execução do contrato até a data da rescisão e o custo da desmobilização.
 (...) 
No caso, o nexo entre a consecução do objeto e os recursos conveniados fica estabelecido com a comprovação do pagamento às empresas contratadas para executá-lo. 
Divirjo igualmente quanto à imputação de débito individual ao ex-gestor da Sedurb, pelos motivos propostos pela Secex/PA. Esse débito não diz respeito à parte paga e desaprovada pela força tarefa; mas sim à parte por ela aprovada. A unidade técnica entendeu que, como as obras executadas nos municípios de Itupiranga e Pacajá foram pagas com recursos que, segundo alega, teriam sido liberados pela Funasa para serem aplicados em outros municípios, deve o Sr. Paulo Elcídio responder por essa "realização de pagamentos [à Comim]... sem a correspondente liberação financeira pela FUNASA", com a restituição dos valores respectivos (R$ 2.373.667,59 e R$ 882.766,84) (peça 5, p.41/42) . A responsabilização do ex-gestor estadual por eventual débito será comentada na parte final deste voto.
Entendo, todavia, que tais pagamentos não geraram débito a ser imputado ao ex-gestor estadual. Ainda que a prática seja questionável e pudesse o responsável ser, eventualmente, apenado com a multa pertinente, não vejo caracterizada hipótese de dano ao erário que exija reparação por parte do responsável. Frise-se que os recursos destinaram-se a pagar serviços efetivamente realizados pela empresa e aprovados pela Funasa.  
 (...) 
Em Santana do Araguaia foi glosado, em relação ao SAA, o poço perfurado na localidade de Nova Barreira do Campo, por ter sido identificado que as características técnicas do poço perfurado (8", profundidade de 39,5 m e vazão 3 m³/h) estavam em desacordo com o projeto aprovado (6", 60 m profundidade e vazão 12,85 m³/h) (peça 9, p.95) . Observo que as especificações do poço perfurado no referido município também não coincidem com as indicadas na planilha da contratada (6", 30m profundidade - peça 32, p. 26) . Penso, porém, que essa discrepância possa ser relevada. A questão que levou à glosa pela Funasa refere-se a não obtenção de vazão compatível com as necessidades da obra. Todavia, verifico que tal desfecho não foi decorrente da execução do poço em desconformidade com as especificações contratadas. Ao contrário, vê-se que a empresa perfurou o poço com maior capacidade e nem assim se obteve a vazão esperada, o que, muito provavelmente, pode ser creditado à falha no projeto básico."
4.2. No decisum constou, quanto aos poços, não ser razoável a glosa dos pagamentos em razão da improdutividade verificada, pois não há indicativo nos autos de que as empresas somente seriam remuneradas no caso de sucesso do empreendimento ou que perfuraram tais poços em condições diversas daquelas pactuadas.
4.3. Destacou-se que os serviços executados pelas empresas foram atestados pela Sedurb e auditados pela Funasa, que se manifestou no sentido da regularidade dos pagamentos feitos às empresas, com a consonância entre as notas fiscais, os cheques, os boletins de medição e os atestos de recebimento.
4.4. Informa notícia contida no Acórdão 1122/2014-TCU-Segunda Câmara, no sentido de que a Secretaria de Estado de Integração Regional, Desenvolvimento Urbano e Metropolitano/SEIBURB/PA (sucessora da Sedurb/PA) , em 2013, teria retomado a execução das obras de saneamento básico em 27 municípios beneficiários do convênio que estariam em estágio avançado de execução e teria solicitado a possibilidade de aceitação das obras executadas em complementação àquelas iniciadas por força do Convênio 065/2001, como suficientes para a reparação do alegado dano ao erário; e a utilização dos materiais hidráulicos adquiridos com os recursos do convênio e estocados naquele órgão estadual (peça 83, p.13) . 
4.5. Diz que foi realizada diligência à Funasa para que informasse seu posicionamento a respeito do pedido supra. Em resposta, a autarquia informou ter negado o pleito estadual "tendo em vista que já havia expirada a vigência do convênio, não havendo mais possibilidade de se apresentar e ou analisar proposta de alteração de plano de trabalho" e reafirmou a existência do prejuízo ao erário apurado neste processo. 
4.6. O recorrente entende que tal situação não deve ser adotada no presente processo, visto que o Estado deu continuidade a execução das obras, com a aquiescência da Funasa com aproveitamento da parte anteriormente executada com recursos do Convênio 065/2001, e com a utilização dos bens (materiais e equipamentos) adquiridos pela recorrente e que motivaram a instauração da Tomada de Contas Especial, pela qual foi responsabilizada. A comprovação destes fatos foi feita por meio de documentos que foram juntados aos autos do processo como anexos do Recurso de Revisão que ora tramita nessa Corte, o que pode ser comprovado pelo ilustre Relator. 
4.7. Invoca o princípio da segurança jurídica e pleiteia que veja a decisão recorrida com base no novo entendimento contido no Acórdão 3489/2016-TCU-Segunda Câmara. 
Análise
4.8. Verifica-se que o recorrente já havia invocado o Acórdão 1122/2014-TCU-Segunda Câmara, no recurso de reconsideração interposto à peça 78, cujo o exame resultou no Acórdão 2203/2014-TCU-Segunda Câmara (peça 83) . Tal decisum avaliou as argumentações do recorrente, e emitiu o seguinte juízo:
 11. Quando o processo já se encontrava neste gabinete, o recorrente apresentou razões complementares (peça 78) em que noticiou decisão da 2ª Câmara deste Tribunal (acórdão 1.122/2014) que, em sede recursal, afastou o débito pertinente ao lote 6 do empreendimento em apreço e imputou ao ora recorrente somente a multa do art. 58 da Lei 8.443/1992. 
12. Sustentou o recorrente que o mesmo entendimento deve ser aplicado ao caso em apreço, dada a similitude de objeto e razões que motivaram a instauração de ambos os processos, de modo a evitar julgamentos díspares do mesmo assunto e cumprir a regra do Regimento deste Tribunal que exige uniformidade de entendimento de suas decisões. 
13. Requereu, por fim, que a defesa apresentada em relação às circunstâncias objetivas seja estendida às demais partes do processo, com fundamento no art. 161 do Regimento Interno.
14. O voto condutor do suscitado Acórdão 1122/2014-TCU-Segunda Câmara considerou, para afastamento do débito, as seguintes premissas: (i) impossibilidade de inclusão no débito dos serviços efetivamente prestados pela empresa em cumprimento ao contrato e atestados pelas autoridades competentes, ainda que em desacordo com os projetos básicos do convênio; (ii) existência nos autos de registro de regularidade dos pagamentos feitos; (iii) diferença entre o total pago e o apurado nos relatórios de fiscalização (aprovados e não aprovados) fundada na inviabilidade de quantificação de todos os serviços, por ausência de informações necessárias (tempo decorrido e intempéries) ; e (iv) ausência nos autos de indícios de recebimento pela empresa de pagamento por serviços não realizados. 
15. Considerou, entretanto, que as premissas que levaram à prolação do mencionado julgado não se encontram presentes nestes autos. 
16. Conforme consignado no voto condutor do acórdão recorrido, as irregularidades vão além das alterações não autorizadas. Os relatórios de vistoria técnica apontam para má qualidade ou impossibilidade de aproveitamento de alguns dos serviços prestados.
18. Além disso, o relatório condutor do acórdão originário evidenciou que o débito apurado referiu-se à não comprovação, por meio de documentos hábeis, da efetiva prestação dos serviços ou da execução das obras. Considerou, nessa análise, não somente os valores originais do convênio, como também os constantes das prestações de contas parciais e dos contratos firmados com as empresas executoras, conforme excerto a seguir transcrito literalmente:
 (...) 
19. Consta dos autos, também, a existência de pagamentos antecipados pela aquisição dos materiais ainda não empregados, conduta não prevista no contrato firmado com a empresa executora da obra. 
20. Além disso, não há constatação da existência física desses materiais pagos antecipadamente para posterior utilização, o que configura a irregularidade dos pagamentos efetuados. 
21. Não vejo, pois, qualquer similitude do caso em apreço com as premissas adotadas na condução do Acórdão 1122/2014-TCU-Segunda Câmara que pudesse influenciar o deslinde deste recurso.
4.9. Destaca-se que, em sede de embargos de declaração, o Sr. Paulo Elcídio Chaves Nogueira novamente invocou o Acórdão 1122/2014-TCU-Segunda Câmara com intuito de rediscutir o mérito da matéria da julgada. O voto do Acórdão 5159/2014-TCU-Segunda Câmara, destacou que não houve omissão no acórdão embargado tendo a deliberação embargada (Acórdão 2203/2014-TCU-Segunda Câmara) examinado as conclusões do Acórdão 1122/2014-TCU-Segunda Câmara. 
4.10. De forma pertinente, destacou-se que "A imputação de débito decorreu essencialmente da falta de comprovação da execução física de obras e serviços, como também da impossibilidade de aproveitamento de alguns dos serviços prestados. É relevante notar que as conclusões tiveram amparo em amplo trabalho realizado pela Funasa, que contabilizou até mesmo intervenções não previstas no projeto aprovado pela concedente, desde que úteis à consecução do objeto. Esse é um dos principais aspectos que levou à elisão do débito na prolação do Acórdão 1122/2014-TCU-Segunda Câmara mas que, nos presentes autos, não encontra perfeita analogia" (peça 92, p. 2) . 
4.11. O recorrente, no presente recurso, invoca outra decisão do TCU, o Acórdão 3489/2016-TCU-Segunda Câmara. Pretende que o entendimento esboçado seja também aplicável ao presente caso, sob o argumento de que se trataria de situação análoga.
4.12. Tal decisum foi prolatado no âmbito do TC Processo 014.907/2010-0 e se referiu às ações relativas ao Lote 8, que trata da execução de SAA, MSD e/ou SEE nos municípios de Breu Branco, Itupiranga, Pacajá, Piçarra, Santana do Araguaia, São Domingos do Araguaia, Jacundá e Nova Ipixuna, cuja licitação (Concorrência 008/2002) resultou no Contrato 14/2002, firmado com o Consórcio Comim/Egesa/Sitec/Laje, em 15/7/2002, no valor de R$ 23.945.499,56. Neste processo, a impugnação feita pela Funasa fundamentou-se, essencialmente, na execução das obras em desacordo com os projetos básicos por ela aprovados e sem sua concordância prévia para a alterações verificadas, irregularidade constatada em inspeção realizada pela força tarefa que instituiu (vol. 22 do volume principal do TC Processo 028.948/2008-2, p. 4.638) . 
4.13. Da leitura do Voto da deliberação acima mencionada, verifica-se que a análise do Ministro-Relator considerou todas as peculiaridades existentes no caso concreto.  Nos itens IV, V, VI e VII do Voto, o Ministro examina, de forma pormenorizada, as inconsistências verificadas em cada município bem como a situação destes em relação aos montantes pagos às empresas, a responsabilização destas e do ex-gestor.   
4.14. O Ministro-Relator ressaltou que a aquisição de todas as tubulações ocorreu simultaneamente e a regularidade da compra não foi questionada, bem como não foi aventado prejuízo. Assim, apesar as discrepâncias na utilização das tubulações, concluiu que não houve pagamento indevido pelo material. 
4.15. Afastou também a irregularidade relativa ao poço perfurado na localidade de Nova Barreira do Campo em Santana do Araguaia. Verificou que a não obtenção de vazão compatível com as necessidades da obra não decorreu da execução do poço em desconformidade com as especificações contratadas, mas sim a falha no projeto básico, tendo-se em vista que a empresa perfurou o poço com maior capacidade e nem assim obteve a vazão esperada.  
4.16. Concluiu que o débito apurado não resultou de pagamento por serviços não executados, mas por serviços executados e não aceitos. Dessa forma, entendeu que não havia solidariedade das empresas contratadas. Destacou ainda não haver razoabilidade na exigência de que as empresas executem os serviços contratados de forma diversa daquela constante em sua proposta vencedora. 
4.17. Por outro lado, entende-se que o Acórdão 3489/2016-TCU-Segunda Câmara  não se aplica ao presente processo tendo-se em vista não se tratar de situação análoga, conforme se verifica das peculiaridades destacadas abaixo:
	a) inúmeras irregularidades foram verificadas no Lote 5: alterações nas dimensões das construções (sanitário, tanque séptico e sumidouro) ; alterações nas disposições dos tanques sépticos e sumidouros; alterações nas instalações hidrossanitárias; instalação dos reservatórios em desacordo com as orientações do fabricante; madeiramento incompleto na cobertura; má qualidade dos serviços executados, levando a uma deterioração precoce das melhorias, contribuindo para infiltrações e recalque do piso; execução de caixa de inspeção, sumidouro e porta em desacordo com o projeto, com dimensões inferiores, sem reboco, etc.; inexistência de ligações de água ou sem pressão adequada; construção de módulos sanitários em locais onde a ampliação do sistema de abastecimento de água não estava implementada, ocasionando assim, a não utilização dos módulos pelos moradores e alteração no plano de trabalho e não comunicação à Funasa. (peça 7, p. 5) 
	b) em relação aos poços perfurados foram verificadas irregularidades não apenas em relação à não obtenção de vazão de água. Também obtiveram água sem potabilidade. No município de Cachoeira do Ararí, por exemplo, a vistoria identificou falhas na execução de poços tubulares, que, além de não apresentarem a vazão prevista no respectivo projeto, ou não atendiam os padrões de potabilidade, ou possuíam ferro acima dos valores máximos permitidos ou exibiam valores de Ph e turbidez fora dos padrões de potabilidade (peça 8, p. 18) . Observou, ainda, que a concepção do módulo sanitário executado não era adequada ao tipo de terreno, o que tornou inviável o tratamento pretendido (peça 9, p. 2) ;
	c) no que toca às melhorias sanitárias domiciliares o relatório informa que, das 14.969 unidades contratadas, apenas 2.521 (16,84%) foram concluídas (consolidação das informações na planilha às fls. 811, Anexo do TC-Processo 008.400/2004-1) ;
	d) na documentação original encaminhada pela Funasa, presente às fls. 812-819 do Anexo 1 do TC-Processo 008.400/2004-1, consta que, das 100 ações de saneamento listadas no relatório: 42 apresentavam 0% de execução, 16 tinham percentual de execução inferior a 10%, 17 tinham percentual de execução entre 10 e 20%, 17 com percentual de execução entre 20 e 40% e apenas 8 com percentual de execução acima de 40%. Além disso, destaca-se que não houve visita aos municípios de Afuá, Anajás e Santa Cruz do Arari, pois nestes municípios as obras não tinham sequer iniciado (peça 7, p. 21-22) .
4.18. Assim, conforme já verificado em relação ao Acórdão 1122/2014-TCU-Segunda Câmara, não há que se falar em analogia ao Acórdão 3489/2016-TCU-Segunda Câmara, tendo-se em vista que no presente caso resta patente a falta de comprovação da execução física de obras e serviços, como também da impossibilidade de aproveitamento de alguns dos serviços prestados.
4.19. A recorrente alega que houve continuidade da obra o que está provado pela documentação colacionada juntamente ao recurso de revisão. A instrução anterior desta Secretaria, que analisou o recurso de revisão interposto, repeliu tal alegação conforme abaixo (peça 133, p. 9) :
16.19. Os esparsos documentos ora trazidos aos autos, todos oriundos apenas de órgãos do governo estadual, também não suprem essa lacuna. 
16.20. Por conseguinte, apesar das dezenas de cópias de ajustes anexadas aos autos, não ficou demonstrado que as obras do Convênio 65/2001 tenham sido retomadas pelo Estado do Pará, com a anuência da Funasa, por meio de novos convênios, tampouco concluídas, de modo que não há como considerar que os valores despendidos até a paralisação das obras tenham sido aproveitados pelo Estado.
4.20. Assim, não há comprovação nos autos de que tenha de fato havido a dita continuidade e de que tais obras tenham sido concluídas, quanto mais de que tenha havido abatimento do valor pago pela parcela não executada (peça 133, p. 10) .
INFORMAÇÕES ADICIONAIS
5.	 A Procuradoria da União no Estado do Pará informa o ajuizamento de ação de execução por título extrajudicial com pedido de cautelar para a cobrança do débito referente ao Acórdão 2615/2013-TCU-Segunda Câmara (peças 137 e 138) .
CONCLUSÃO
6.	Os precedentes invocados pela recorrente não se aplicam ao presente processo por não se tratarem de situação análoga. Dessa forma, não deve ser excluída a responsabilidade solidária da empresa, bem como não há elementos nos autos para afastar o débito e multa impostos.
PROPOSTA DE ENCAMINHAMENTO
7.	Ante o exposto, submetem-se à consideração superior a presente análise dos elementos adicionais ao recurso de revisão, propondo ratificar a proposta de encaminhamento constante da peça 133, p. 11."
Após a instrução do recurso de revisão da empresa, Paulo Elcídio Chaves Nogueira interpôs mesma espécie recursal, cujo mérito foi analisado pela Serur nos seguintes termos (peças 155-157) :
"14. Ainda inconformado, Paulo Elcídio Nogueira também interpôs recurso de revisão contra o acórdão condenatório (peça 150) , que é objeto do presente exame.
EXAME DE ADMISSIBILIDADE
15. Reitera-se o exame preliminar de admissibilidade (peças 152-153) , acolhido por despacho do Exmo. Relator, Ministro Walton Alencar Rodrigues, que conheceu do recurso, sem a atribuição de efeito suspensivo (peça 154) .
EXAME técnico
16. Delimitação
16.1. O presente recurso tem por objeto examinar a ocorrência de dano ao Erário na execução das obras do Lote 5 do Convênio Funasa-Sedurb/PA 65/2001.
17. A ocorrência de dano ao Erário na execução das obras do Lote 5 do Convênio Funasa-Sedurb/PA 65/2001.
17.1. Alega o recorrente que:
a)	o acórdão recorrido valorou excessivamente o relatório da Força Tarefa da Funasa, desabonando a perícia realizada pelo Centro de Perícias Científicas Renato Chaves, que confirmava sua honestidade;
b)	o relatório da Funasa é eivado de vícios, pois foi elaborado unilateralmente pela entidade, a quem se deve grande parcela de culpa na paralisação das obras e que é imparcial (sic) e beneficiária das condenações do TCU;
c)	foi prejudicado pela falta de acesso à documentação e informações sobre as obras realizadas, não apresentadas pela Sedurb e pela Funasa;
d)	o TCU não cumpriu seu papel, ao negar a realização de perícias e outras diligências e basear suas decisões em provas fracas e subjetivas, em afronta aos princípios da ampla defesa e do devido processo legal;
e)	por esse motivo, o recorrente tem de se defender de demandas sem fundamento, baseadas na "apuração" e "investigação" do TCU;
f)	em sede judicial, foram produzidas provas que deveriam ter sido deferidas pelo TCU;
g)	os acórdãos do TCU foram proferidos com parcialidade e subjetividade, sem análise devida das provas produzidas e sem a busca de novos elementos.
17.2. Análise:
17.3. As alegações acima apenas repisam argumentos e imprecações contra o TCU e a Funasa que já tinham sido formulados pelo recorrente em suas alegações de defesa e recurso de reconsideração e devidamente rejeitados, conforme se pode verificar nos relatórios e votos condutores dos Acórdãos 2615/2013 e 2203/2014, ambos da 2ª Câmara (peças 59-60 e 81-82) . Além disso, nada têm a ver com o teor dos documentos ora anexados aos autos, que motivaram o conhecimento do recurso.
17.4. Conforme preleciona a jurisprudência desta Corte de Contas:
O recurso de revisão constitui instância excepcional, semelhante à ação rescisória no processo civil, destinada a correção de erro de cálculo, falsidade ou insuficiência de documentos ou análise de documentos novos, não se admitindo o mero reexame de argumentos e teses jurídicas expostas no julgamento das contas e no recurso de reconsideração.
Acórdão 1617/2018-TCU-Plenário, relator Benjamin Zymler.
17.5. No mesmo sentido, os Acórdãos 422/2016, relator Benjamin Zymler; 997/2014, relator Aroldo Cedraz; 2513/2011, relator Walton Alencar Rodrigues; 838/2009, relator Marcos Vinicios Vilaça; 1219/2008, relator Benjamin Zymler; 188/2008, relator Ubiratan Aguiar; e 1793/2007, relator Marcos Vinicios Vilaça, todos do Plenário desta Corte de Contas.
17.6. Portanto, por fugir inteiramente ao escopo do presente recurso e já terem sido apreciadas conclusivamente pelo Tribunal, as alegações reproduzidas acima dispensam quaisquer considerações adicionais.
17.7. Alega o recorrente que:
a)	sentença que julgou improcedente ação de improbidade administrativa ajuizada contra ele entendeu não demonstrado o dano ao Erário e inexistente ato ímprobo;
b)	nota técnica emitida pela Sedurb/PA também evidencia a ausência de dano ao Erário.
17.8. A Nota Técnica 7/2015 da Sedurb/PA já havia sido juntada pela Servic Construtora Ltda. a seu recurso de revisão (peça 121, p. 25-29) , que ainda não foi apreciado pelo Tribunal. O ora recorrente juntou aos autos a nota técnica isolada (peça 150, p. 26-27) , mas, na verdade, ela constituía anexo a um ofício enviado pela Sedurb/PA à Funasa, em 11/5/2015 (peça 121, p. 25) , juntamente com planilhas, que, basicamente, informavam a situação de 33 obras do Projeto Alvorada, classificando cada uma como "paralisada", "em execução" ou "concluída" (peça 121, p. 26-27) .
17.9. O recorrente retira a referida nota técnica de seu contexto original, para destacar trecho em que se afirma que:
Nos contratos licitados pela SEDOP (SEDURB) , ora vigentes, foi previsto o aproveitamento de todos os serviços e obras executadas pelo projeto Alvorada e custeadas com recursos do Convênio 065/2001, celebrado pelo Estado do Pará com a Fundação Nacional de Saúde - FUNASA, com interveniência da extinta SEDURB. Portanto, a complementação e o aproveitamento das obras antes iniciadas estão inseridos no objeto desses contratos.
17.10. Daí, conclui que não teria havido dano ao Erário.
17.11. Isso não poderia estar mais longe da realidade. Na instrução desta unidade técnica ao recurso de revisão da Servic Construtora, observou-se, a respeito do ofício de 11/5/2015 e seus anexos, inclusive a nota técnica, que (peça 133, p. 6-8, com destaques acrescidos) :
16.7. O principal argumento da recorrente foi, em resumo, o de que as obras do convênio foram retomadas pelo Estado do Pará, a partir de 2009, por meio de novos convênios com a Funasa, que deixou de considerá-las irregulares, o que importou no aproveitamento dos valores questionados, de cujo ressarcimento, portanto, a recorrente deve ser exonerada.
16.8. Esse argumento se defronta com uma série de problemas. A recorrente trouxe aos autos comunicados da Sedurb/PA à Funasa, mas nenhum documento que comprove a suposta concordância da Funasa com a continuidade das obras a partir de 2009, seis longos anos após a sua paralisação, em 2003 (segundo informa o relatório do acórdão recorrido) . Tanto que, em 11/5/2015, outros longos seis anos depois, a Sedurb/PA ainda estava a enviar resposta a pedido de informações da Funasa sobre o Projeto Alvorada (não trazido aos autos) , o que denota que a entidade federal, mesmo após tanto tempo, não era participante ativa da alegada retomada das obras (docs. 9, 10 e 11, peça 121, p. 25-29) .
16.9. Essa conclusão ganha força tendo em vista que todos os convênios e termos de compromisso trazidos aos autos previam novos aportes de recursos da Funasa, o que não é compatível com a conduta que seria de esperar da entidade em caso de retomada de obras eivadas de irregularidades e contraria a afirmativa da recorrente de que a retomada se deu com recursos estaduais.
16.10. Ainda quanto aos ajustes trazidos aos autos, primeiro, é preciso destacar que não há qualquer evidência de participação da Funasa nos cinco contratos de repasse celebrados com a Caixa, que datam quase todos de 2007, data incompatível com o alegado início da retomada das obras, em 2009.
16.11. Segundo, nos convênios e termos de compromisso, estes, de fato, firmados entre o Estado e a Funasa, não há nenhuma referência ao Convênio Funasa 65/2001 ou a que as obras neles pactuadas representem a sua continuação.
16.12. Terceiro, não há evidência alguma nos autos de que as obras de que tratam esses ajustes obedecessem às especificações previstas no Convênio Funasa 65/2001 nem informação sobre a utilização de recursos para sanar a previsível deterioração das obras devida ao longo decurso de tempo.
 (...) 
16.14. Além disso, como o objeto do convênio incluía três modalidades (abastecimento de água, esgotamento sanitário e melhorias sanitárias domiciliares) , em vários desses municípios estavam previstas duas ou três obras. No caso, foram anexados termos de compromisso referentes a 7 dos 10 municípios do Lote 5. Apesar da abrangência numérica ter sido considerável, os 3 municípios faltantes (Chaves, Salvaterra e Soure) estão entre os que registraram débitos mais expressivos, como se pode observar no acórdão recorrido.
 (...) 
16.17. Na própria informação sobre o andamento das obras prestada pela Sedurb/PA à Funasa, citada acima, a qual, lembre-se, é de 2015, quase uma década e meia após a celebração do convênio original, a maioria das obras ainda é dada como "paralisada" ou "em execução". Ou seja, persiste o vício fundamental que levou à condenação da recorrente, qual seja, a inexecução parcial das obras, o que, por si só, impede qualquer cogitação sobre a possível exclusão dos débitos imputados.
17.12. A observação formulada no último parágrafo do excerto acima quanto ao Lote 5 do Convênio 65/2001, pode ser confirmada pela tabulação dos dados das planilhas anexadas ao ofício destinado à entidade federal, em que se verifica a ausência de qualquer informação sobre os municípios de Chaves, Salvaterra e Soure e, quanto aos demais, a existência de quatro obras paralisadas, três em execução e apenas três concluídas.
	Nº
	Município
	Fonte
	Obra
	Situação

	2
	Afuá
	PAC Funasa
	SAA¹ (ampliação) 
	Paralisada

	3
	Afuá
	PAC 2 Funasa
	SAA
	Paralisada

	4
	Anajás
	PAC Funasa
	SAA (ampliação) 
	Paralisada

	5
	Anajás
	PAC 2 Funasa
	SAA
	Em execução

	10
	Cachoeira do Arari
	PAC Funasa
	SAA (ampliação) 
	Concluída

	-
	Chaves
	-
	-
	-

	19
	Muaná
	PAC Funasa
	SAA
	Concluída

	20
	Muaná
	PAC 2 Funasa
	SAA
	Em execução

	24
	Ponta de Pedras
	PAC Funasa
	SAA (ampliação) 
	Concluída

	-
	Salvaterra
	-
	-
	-

	27
	Santa Cruz do Arari
	PAC Funasa
	SES²
	Paralisada

	30
	São Sebastião da Boa Vista
	PAC Funasa
	SAA
	Em execução

	-
	Soure
	-
	-
	-

¹ Sistema de abastecimento de água.
² Sistema de esgotamento sanitário.
17.13. Assim, mesmo em maio de 2015, quase quatorze anos depois da celebração do Convênio 65/2001, as informações apresentadas pela Sedurb/PA dão conta apenas do aporte de novos recursos federais para o prosseguimento de algumas das obras acordadas, sendo que a maioria delas se encontrava paralisada ou em execução. Portanto, mesmo que se suponha que sejam verdadeiras, tais informações não comprovam em absoluto que as obras realizadas e materiais adquiridos com os recursos do referido convênio tenham sido de fato aproveitados, de modo que não procede a alegação do recorrente de que comprovariam a ausência de dano ao Erário.
17.14. O recorrente também traz aos autos, nesta ocasião, sentença proferida nos autos do processo 4354-79.2010.4.01.3904 pela Vara Única da Subseção Judiciária de Castanhal/PA da Justiça Federal, que julgou improcedente ação de improbidade administrativa ajuizada pelo Ministério Público Federal contra ele (peça 150, p. 11-25) . Entende que esse julgado comprova a inexistência de dano ao Erário, principalmente porque baseado em perícia de engenharia que considera que deveria ter sido realizada neste processo.
17.15. Ocorre que tal conclusão esbarra em uma série de obstáculos. Primeiro e mais importante, este processo trata de TCE acerca do Contrato Sedurb/PA 11/2002 (peça 23, p. 51, e peça 24, p. 1-16) , originário da Concorrência 5/2002, firmado com consórcio liderado pela Servic Construtora Ltda., que tinha por objeto a implantação e ampliação do sistema de abastecimento de água e a execução de melhorias sanitárias domiciliares nos municípios de Afuá, Anajás, Cachoeira do Arari, Chaves, Muaná, Ponta de Pedras, Salvaterra, Santa Cruz do Arari, São Sebastião da Boa Vista e Soure/PA, integrantes do Lote 5 do Convênio 65/2001.
17.16. O aresto trazido aos autos, por sua vez, trata "dos recursos liberados para a execução do objeto da Concorrência nº 001/2002, relativos à implementação do 'Projeto Alvorada' no Município de Capanema/PA" (grifou-se) , objeto do Lote 1 do Convênio Funasa 65/2001.
17.17. De pronto, portanto, devem ser descartadas, quanto ao caso vertente, as conclusões da perícia realizada no bojo do referido processo judicial, bem como as da sentença nele proferida, por se referirem a município, contrato e obras distintas das que tratam os presentes autos.
17.18. Ressalte-se que o julgamento pela improcedência da ação de improbidade administrativa naquela ação judicial se baseou, conforme expressamente declarado pela autoridade judicante, no fato de que (peça 150, p. 23) :
 (...) as conclusões dispostas no laudo pericial juntado a estes autos, especialmente nos pontos em que ratifica a adoção por parte da empresa contratada [Estacon Engenharia S.A.] das providências necessárias à implementação das obras e execução de parte do objeto avençado, bem como as informações acerca da existência de obras atuais em continuidade aos serviços paralisados (...) , corroboram o entendimento de que as incongruências não teriam o condão de denotar o caráter ímprobo da conduta dos requeridos, uma vez que sugerem a efetiva aplicação dos recursos em sua finalidade legítima, embora não sirvam para afastar de plano a ocorrência de desconformidades aptas a serem contestadas em outras searas que não a da improbidade administrativa.
17.19. Ora, é claro que essa assertiva se baseia em perícia realizada no Município de Capanema, cujas conclusões, ainda que se supusesse estarem corretas, não poderiam ser simplesmente transpostas aos 10 municípios de que tratam os presentes autos. Como se viu pelas informações da própria Sedurb/PA, acima, as situações das obras do convênio em questão variam muito de um município para outro.
17.20. Mesmo quanto ao município em que foi realizada, as conclusões da perícia estão longe de serem irretorquíveis. Como se observa no referido julgado, o perito responsável admitiu que (peça 150, p. 18, com destaques acrescidos) :
Os trabalhos de perícia ficaram prejudicados de uma apuração mais eficaz, em virtude, principalmente do tempo decorrido entre a realização dos serviços contratados (2002/2003) e os atuais trabalhos de perícia (2014) .
Assim sendo, estamos realizando essa perícia baseada nos dados obtidos nos boletins de medição emitidos pela empresa Leme/Vetec, contratada pela Sedurb para acompanhar e fiscalizar os serviços contratados. Estes boletins de medição eram referendados pela Sedurb/Pa.
17.21. Assim, como seu próprio autor indica, é altamente questionável dar mais crédito a esse laudo pericial que aos relatórios da força tarefa da Funasa, cujos cerca de 30 técnicos realizaram trabalhos de campo no período de 17/2 a 18/3/2005 (peça 60, p. 9, it. 5.3) , muito mais próximo ao de execução das obras vistoriadas.
17.22. Ressalte-se, outrossim, que a sentença proferida no processo 4354-79.2010.4.01.3904 foi objeto de apelação interposta pelo Ministério Público perante o Tribunal Regional Federal da 1ª Região, que não foi ainda apreciada por aquela Corte. Portanto, mesmo que fosse aplicável ao presente caso, não poderia ser utilizada como referência, por se tratar de deliberação provisória, ainda não transitada em julgado.
17.23. Ademais, a validade da deliberação recorrida é reforçada pela independência das instâncias administrativa, civil e penal, para efeito de apuração de condutas antijurídicas perpetradas por agentes públicos.
17.24. À luz do princípio da independência das instâncias, o TCU exerce sua competência constitucional (art. 71, inc. II) e legal (art. 1º, inc. I, da Lei 8.443/1992) , para julgar as contas daqueles que derem causa a perda, extravio ou qualquer outra irregularidade de que resulte dano ao Erário.
17.25. Não existe, portanto, litispendência entre processo desta Corte de Contas e outro versando sobre matéria idêntica no âmbito do Poder Judiciário (Acórdão 1487/2017-TCU-Primeira Câmara, relator Ministro Walton Alencar Rodrigues; 3535/2015-TCU-2ª Câmara, relator Ministro Augusto Nardes; e 680/2015-TCU-Plenário, relator Ministro-Substituto André de Carvalho) .
17.26. A condenação em ação de improbidade administrativa, em particular, tem como pressuposto o dolo ou a culpa grave, conforme preceitua o art. 10 da Lei 8.429/1992. Enquanto isso, no TCU, basta a culpa em sentido estrito, caracterizada pelo descumprimento de norma que regula o ato administrativo. Também merece relevo o disposto no art. 12, que dispõe que o responsável por ato de improbidade está sujeito às cominações estabelecidas por esse diploma legal, independentemente das sanções penais, civis e administrativas previstas na legislação específica.
17.27. Os processos que tramitam em outras instâncias, portanto, não afastam a jurisdição deste Tribunal e nem vinculam as suas decisões. Essa regra possui apenas duas exceções. O art. 935 do Código Civil prescreve que "responsabilidade civil é independente da criminal, não se podendo questionar mais sobre a existência do fato, ou sobre quem seja o seu autor, quando estas questões se acharem decididas no juízo criminal". Esse dispositivo deve ser conjugado com o art. 66 do Código de Processo Penal, que estabelece que "não obstante a sentença absolutória no juízo criminal, a ação civil poderá ser proposta quando não tiver sido, categoricamente, reconhecida a inexistência material do fato".
17.28. Interpretando esses dispositivos, constata-se que somente sentença penal absolutória que negue categoricamente a existência do fato ou afirme que não foi o réu quem cometeu o delito impedirá a propositura ou continuidade de ação nos âmbitos civil e, por extensão, administrativo.
17.29. Esse entendimento é pacífico no Supremo Tribunal Federal, conforme os Mandados de Segurança 21.948-RJ, de relatoria do Ministro Néri da Silveira, e 21.708-DF, de relatoria do Ministro Marco Aurélio. Nesse último, por exemplo, o STF decidiu que a sentença proferida em processo penal é incapaz de gerar direito líquido e certo de impedir o TCU de proceder à tomada de contas, mas poderá servir de prova em processos administrativos se concluir pela não ocorrência material do fato ou pela negativa de autoria.
17.30. Dessa forma, o ajuizamento de ação de improbidade administrativa não retira a competência do Tribunal de Contas da União para instaurar a tomada de contas especial e, independentemente, julgar o respectivo responsável.
17.31. No caso, o próprio magistrado de 1ª instância demonstra ter ciência da pluralidade e independência de instâncias, ao observar, como visto acima, que, embora não entenda configurado o caráter ímprobo da conduta dos requeridos, entre os quais o ora recorrente, isso não serve "para afastar de plano a ocorrência de desconformidades aptas a serem contestadas em outras searas que não a da improbidade administrativa" (peça 150, p. 9) .
CONCLUSÃO
18. Das análises anteriores, conclui-se que:
a)	o recurso de revisão constitui instância excepcional, não se admitindo o mero reexame de argumentos e teses jurídicas expostas no julgamento das contas e no recurso de reconsideração;
b)	a Nota Técnica Sedurb/PA 7/2015 dá conta apenas do aporte de novos recursos federais para o prosseguimento de algumas das obras do Lote 5 do Convênio Funasa 65/2001, sendo que a maioria delas se encontrava paralisada ou em execução;
c)	portanto, não comprova que as obras realizadas e materiais adquiridos com os recursos do convênio original tenham sido de fato aproveitados, de modo que não afasta o dano ao Erário verificado nos autos;
d)	a sentença judicial trazida aos autos pelo recorrente, proferida em ação de improbidade administrativa, trata de município diverso dos que integravam o Lote 5 do Convênio Funasa 65/2001, de modo que as conclusões da perícia realizada em seu bojo não se aplicam ao presente processo;
e)	mesmo quanto ao município em que foi realizada, as conclusões da perícia ficaram prejudicadas pelo longo tempo decorrido desde a realização dos serviços contratados;
f)	por isso, é altamente questionável dar mais crédito a esse laudo pericial que aos relatórios da força tarefa da Funasa, cujos trabalhos foram realizados em período muito mais próximo ao de execução das obras vistoriadas;
g)	a sentença judicial trazida aos autos é deliberação provisória, pois foi objeto de apelação ainda não apreciada pela instância superior;
h)	em virtude do princípio da independência das instâncias, o ajuizamento de ação de improbidade administrativa não retira a competência do Tribunal de Contas da União para instaurar a tomada de contas especial e, independentemente, julgar o respectivo responsável.
19. Com base nessas conclusões, propõe-se o conhecimento do recurso interposto para que lhe seja denegado provimento.
PROPOSTA DE ENCAMINHAMENTO
20. Ante o exposto, submete-se à consideração superior a presente análise do recurso de revisão contra o Acórdão 2615/2013-TCU-Segunda Câmara, interposto por Paulo Elcídio Chaves Nogueira, propondo-se, com fundamento nos arts. 32, inc. III, e 35, inc. III, da Lei 8.443/1992 c/c o art. 288, inc. III, do RI/TCU:
a)	conhecer do recurso e, no mérito, negar-lhe provimento;
b)	dar conhecimento ao recorrente e aos demais interessados da decisão que vier a ser prolatada."
O MP/TCU acolheu a proposta da unidade técnica (peça 158) .
É o relatório.

Georges Chedid Abdulmassih Junior (8.008/OAB-PA), Joao da Costa Mendonca (1128/OAB-TO) e outros.

Procuradora-Geral Cristina Machado da Costa e Silva.

TOMADA DE CONTAS ESPECIAL. CONVÊNIO. EXECUÇÃO DE OBRAS DE SANEAMENTO BÁSICO EM VÁRIOS MUNICÍPIOS DO ESTADO DO PARÁ. PROJETO ALVORADA. INEXECUÇÃO OU MÁ EXECUÇÃO DOS SERVIÇOS. NÃO COMPROVAÇÃO DA BOA E REGULAR APLICAÇÃO DE RECURSOS TRANSFERIDOS PELA FUNDAÇÃO NACIONAL DE SAÚDE A ÓRGÃO DO ESTADO DO PARÁ. CONTAS IRREGULARES. DÉBITO. MULTA. RECURSO DE RECONSIDERAÇÃO. NÃO PROVIMENTO. EMBARGOS DE DECLARAÇÃO. REJEIÇÃO. RECURSOS DE REVISÃO. ARGUMENTOS INSUFICIENTES PARA DESCONSTITUIR A DECISÃO RECORRIDA. NEGATIVA DE PROVIMENTO.

TOMADA DE CONTAS ESPECIAL (TCE)

Secretaria de Recursos (SERUR); Secretaria de Controle Externo de Tomada de Contas Especial (SecexTCE).

Trata-se de recursos de revisão interpostos por Paulo Elcídio Chaves Nogueira, ex-secretário de desenvolvimento urbano e regional do Pará (Sedurb/PA) , e por Servic Construtora Ltda. em face do Acórdão 2615/2013-TCU-Segunda Câmara, relator e. Ministro José Jorge (peça 58) , por meio do qual o Tribunal julgou irregulares as contas do primeiro, condenando-o, em solidariedade com a empresa, ao pagamento dos débitos apurados, sem prejuízo da aplicação de multas individuais a esses responsáveis.
Contra essa decisão, o ex-secretário interpôs recurso de reconsideração, cujo provimento foi negado mediante o Acórdão 2203/2014-TCU-Segunda Câmara, relatora a E. Ministra Ana Arraes (peça 83) .
O ex-gestor opôs, então, embargos de declaração, que foram rejeitados por meio do Acórdão 5159/2014-TCU-Segunda Câmara, relator o E. Ministro-Substituto Augusto Sherman (peça 91) .
Conheço dos recursos de revisão por preencherem os requisitos atinentes à espécie. 
No mérito, acolho as conclusões uniformes da Secretaria de Recursos e do Parquet especializado no sentido de negar provimento aos recursos, incorporando-as às minhas razões de decidir.
A presente tomada de contas especial foi instaurada pela Fundação Nacional de Saúde (Funasa) contra Paulo Elcídio Chaves Nogueira em razão de irregularidades na execução de obras de saneamento básico em municípios do Pará, objeto do Convênio 65/2001, no âmbito do chamado Projeto Alvorada.
Este processo trata especificamente do lote 5 da mencionada avença, relativo a obras de implantação/ampliação de sistema de água potável e implantação de melhorias sanitárias domiciliares nos municípios de Afuá, Anajás, Cachoeira do Arari, Chaves, Muaná, Ponta de Pedras, Salvaterra, Santa Cruz do Arari, São Sebastião da Boa Vista e Soure, todos do Pará.
Em suma, a condenação em débito do ex-gestor, em solidariedade com a aludida empresa contratada para a realização das obras, decorre basicamente da inexecução e/ou execução dos serviços em desacordo com as especificações técnicas aprovadas pela Funasa, não permitindo seu aproveitamento.
Como exemplo, o E. Relator a quo registrou a execução de poços sem vazão necessária ou sem potabilidade. Além disso, no voto condutor do Acórdão 2203/2014-TCU-Segunda Câmara, foi evidenciado que a concepção de alguns módulos sanitários executados não era adequada ao tipo de terreno, o que tornou inviável o tratamento pretendido. 
Segundo o relatório da força tarefa instituída pela Funasa, em 2005, para avaliar o Convênio 65/2001, foram verificados os seguintes problemas nas obras: 
[...] alterações nas dimensões das construções (sanitário, tanque séptico e sumidouro) ; alterações nas disposições dos tanques sépticos e sumidouros; alterações nas instalações hidrossanitárias; instalação dos reservatórios em desacordo com as orientações do fabricante; madeiramento incompleto na cobertura; má qualidade dos serviços executados, levando a uma deterioração precoce das melhorias, contribuindo para infiltrações e recalque do piso; execução de caixa de inspeção, sumidouro e porta em desacordo com o projeto, com dimensões inferiores, sem reboco, etc; inexistência de ligações de água ou sem pressão adequada; construção de módulos sanitários em locais onde a ampliação do sistema de abastecimento de água não estava implementada, ocasionando assim, a não utilização dos módulos pelos moradores e alteração no plano de trabalho e não comunicação à Funasa.
Além disso, houve um acerto entre as empresas contratadas e a Sedurb/PA, em desacordo com os contratos e sem a anuência da Funasa, para pagamento antecipado das tubulações de PVC, acarretando inconsistências nas prestações de contas apresentadas pela Sedurb/PA e ocasionando a suspensão dos repasses da Funasa.  
Em seu recurso de revisão, Paulo Elcídio Chaves Nogueira contesta o relatório da força tarefa da Funasa, por ter sido elaborado unilateralmente pela entidade, a qual, segundo ele, teve grande parcela de culpa na paralisação das obras. Para o recorrente, a perícia elaborada pelo Centro de Perícias Científicas Renato Chaves deveria ter sido considerada.
Além disso, alega ter sido prejudicado pela falta de acesso a informações e documentos relativos às obras. 
Tais alegações foram adequadamente enfrentadas nas etapas processuais anteriores, motivo pelo qual agora também não merecem prosperar. 
Embora argumente prejuízo pela falta de acesso a documentos e informações, não comprovou a negativa de acesso a esses elementos. Vale destacar, ainda, que cabe ao responsável apresentar as provas do bom uso dos recursos federais repassados cabendo-lhe, se necessário, ajuizar ação judicial visando à obtenção de elementos probatórios que lhe forem negados por outros órgãos. 
 O mencionado relatório da força tarefa, elaborado por servidores devidamente investidos na tarefa de fiscalizar as obras do convênio, apresenta premissas técnicas e informações adequadas e suficientes para o exame da questão, além de ter sido elaborado em momento mais próximo dos fatos do que a mencionada perícia do órgão estadual. Nesse sentido, o MP/TCU bem aduziu:
  5. Quanto a este aspecto em particular, observa-se que as supostas distorções exemplificadas pelos responsáveis no laudo pericial não dizem respeito a municípios constantes do Lote 5, não servindo, por isso, como base sólida para desmerecer os resultados alcançados pela vistoria da Funasa, sobretudo porque esta foi efetuada por 6 equipes de trabalho durante um período de aproximadamente 30 dias, tendo como resultado minudente relatório guarnecido de planilhas, fotografias, tabelas e outros elementos comprobatórios das irregularidades motivadoras do débito. 
6. Outrossim, a perícia do CPCRC foi promovida passados mais de 6 anos após a paralisação das obras, enquanto a da Funasa se deu 2 anos após a suspensão do empreendimento, sendo esta última mais contemporânea à época dos repasses e também mais próxima da execução financeira e orçamentária do ajuste. Eventuais divergências decorrentes desse interregno temporal dificultam o estabelecimento do nexo de causalidade entre os recursos transferidos e as obras supostamente financiadas com tais valores. 
7. Soma-se a isso a constatação feita pela Secex/PA de que a perícia do CPCRC não contou com o acompanhamento do Concedente, além de não ter quantificado financeiramente as parcelas da obra consideradas por ele como executadas, limitando-se a consignar percentuais de execução, sem o correspondente reflexo financeiro.
Não houve nenhuma afronta aos direitos à ampla defesa e ao contraditório do recorrente, o qual foi devidamente citado e teve a faculdade de apresentar todos os elementos de prova necessários para demonstrar a adequada utilização dos recursos federais. 
O ex-secretário alega que sentença judicial considerou improcedente ação de improbidade administrativa ajuizada contra ele, não tendo sido demonstrado dano ao Erário tampouco ato ímprobo. 
Quanto a essa ação judicial, é necessário pontuar que o TCU não apura a ocorrência de atos de improbidade administrativa, dotados de requisitos próprios para sua caracterização, como o elemento subjetivo do dolo na maioria de suas hipóteses.
Neste processo de tomada de contas especial se apura a ocorrência de dano ao erário e seus responsáveis, os quais respondem subjetivamente (por culpa ou dolo) . Ademais, enquanto que na ação civil de improbidade administrativa a ocorrência do ato ímprobo deve ser comprovado pelo autor, na presente TCE cabe ao gestor demonstrar o adequado uso dos recursos que lhe foram confiados, com base nos arts. 70, parágrafo único, da Constituição Federal, e 93, do Decreto-lei 200/1967, sob pena de ser condenado a restituir os valores e de ser sancionado com base na Lei 8.443/1992.
Ademais, a independência entre as instâncias permite que uma mesma conduta seja valorada de forma diversa, em ações de natureza penal, civil e administrativa. A ação por improbidade administrativa não vincula o juízo de valor formado na seara administrativa. Apenas a sentença absolutória no juízo penal fundada no reconhecimento da inexistência material do fato ou da negativa de autoria tem habilidade para repercutir no TCU e afastar a imposição de obrigações e sanções de natureza administrativa.
O ex-gestor e a empresa Servic Construtora Ltda. alegam que ofício enviado pela Sedurb/PA à Funasa, em 11/5/2015, evidencia a ausência de dano ao erário. 
Ocorre que se trata apenas de planilhas do órgão estadual que informam a situação de 33 obras do Projeto Alvorada, supostamente retomadas em 2009 (6 anos após sua paralisação) , sem nenhuma manifestação da Funasa nem referência ao Convênio 65/2001, sendo que a maioria das obras ainda se encontravam, segundo o documento, como "paralisadas" ou "em execução".
Esse documento, portanto, juntamente com cópias de diversos outros ajustes celebrados entre a Funasa e o órgão estadual, não tem o condão de comprovar que as obras realizadas e os materiais adquiridos com os recursos do Convênio 65/2001 foram efetivamente aproveitados e geraram benefício para a comunidade, sobretudo se for considerado o grande lapso temporal desde a paralisação das obras.
A empresa Servic Construtora Ltda. alega que, com a suposta retomada das obras, o Estado do Pará se beneficiou dos valores do Convênio 65/2001, de modo que a responsabilidade pelos débitos deveria ser transferida a esse ente federado.
Esse argumento não pode ser acolhido em razão da falta de comprovação de aproveitamento das obras objeto do aludido convênio a partir dos recursos transferidos no âmbito dessa avença. Eventual retomada das obras envolve outros recursos, diversos dos repassados para aplicação em 2001, os quais não foram devolvidos nem devidamente aplicados no objeto. 
Assim, a execução tardia do objeto, ainda que com recursos estaduais distintos dos disponibilizados por meio do Convênio 65/2001, não desconstitui a falta de aplicação correta dos valores anteriormente repassados, tampouco representa ressarcimento ao erário.
Ademais, como bem salientado pela unidade técnica, não se aplicam ao presente caso os Acórdão 1122/2014-TCU-Segunda Câmara, porquanto decidiram situações distintas. Esta TCE, como visto, apurou dano ao erário decorrente da falta de execução de serviços e do não aproveitamento de serviços executados.
Ante o exposto, voto no sentido de que o Tribunal adote o acórdão que ora submeto à deliberação deste colegiado.
TCU, Sala das Sessões Ministro Luciano Brandão Alves de Souza, em 1 de abril de 2020.
WALTON ALENCAR RODRIGUES 
Relator